---
title: "Matriz de Correlación y Análisis de Componentes Principales"
author: "Florencia Mosconi"
date: "16/11/2021"
output:
  pdf_document: default
  html_document: default
  word_document: default
editor_options:
  markdown:
    wrap: sentence
---
```{r set-options, echo=FALSE, cache=FALSE}
options(width = 110)
```
```{r include=FALSE}
library("lattice")
library("Hmisc")
library("printr")
library("psych")
library("corrplot")
```
# Tabla de Datos
<p>Los datos presentado a continuación fueron extraídos del informe 'Índice de Desarollo Humano 2020', realizado por el Programa de las Naciones Unidas para el Desarrollo (PNDU).</p>
```{r}
datos=read.csv("../TP final/Trabajo R.csv",header=TRUE,sep=";",dec=",")
rownames(datos)<-datos$OBS.VAR
datos$OBS.VAR<-NULL
```
<p>Nuestra tabla de datos está compuesta por 15 variables cuantitativas y 117 unidades de observación, las cuales cooresponden a aquellos países que cuentan con información para todas las variables seleccionadas.</p>
```{r}
dim(datos)
```
```{r}
head(datos, 117)
```
<p>Comenzaremos analizando la matriz de correlación y realizando el test KMO <em>(Kaiser, Meyer y Olkin)</em>, para luego realizar el Análisis de Componenetes Principales (ACP) y de Cluster.</p>
# Matriz de Correlación
<p>La matriz de correlación nos permitirá evaluar la fuerza y dirección de la relación entre las variables tipificadas seleccionadas.
Un valor de correlación elevado y positivo nos indica que los elementos miden la misma característica, caso contratio si los elementos no están altamente correlacionados, donde nuestras variables pudieran medir diferentes atributos o no estar claramente definidos.</p>
<p>La matriz será de doble entrada, y mostrará una lista multivariable horizontalmente y la misma lista verticalmente, en su intersección encontramos los coeficiente de correlación, "r".
Éstos pueden tomar un valor entre -1 y 1, donde valores cercanos a cero muestran que no existe relación lineal, cercanos a 1 que las dos variables están asociadas en sentido directo (elevada asociación positiva) y cercanos a -1 en sentido inverso (elevada asociación negativa).</p>
<p>En la diagonal encontramos valores iguales a 1, ya que representan la relación entre una variable y si misma.</p>
### Coeficiente de Correlación de Pearson
<p>Calcularemos la matriz de correlacion mediante el método de Pearson, cuyos coeficientes de correlación se definen como la covarianza existente entre dos variables tipificadas y se obtienen sumando los productos de cada pareja de datos y dividiendo el resultado por el producto del número de datos por la desviación estándar de cada variable.</p>
```{r}
matriz<-rcorr(as.matrix(datos))
matrizr<-round(matriz$r,2)
matrizr
```
### Contraste Hipótesis Nula de Aleatoriedad
<p>Los p-valores muestran la significancia de los niveles de correlaciones, y nos permiten analizar la aleatoriedad de la correlación.
Considerando un intervalo de confianza del 95% realizamos un contraste normal de la siguiente hipótesis nula, <em>'Las correlaciones son aleatorias'</em>.
Los p-valores en su mayoría muestran acepatación de la hipótesis nula, como podemos ver en la intersección de las variables EVN (Esperanza de Vida al Nacer" y CDH ("Coeficiente de Desigualdad Humana") tienen correlación de -0,85,y su valor test es de 0,00.
Todos aquellos p-valores menores a 0,05 son variables que están correlacionadas aleatoriamente.</p>
```{r}
matrizp<-round(matriz$P,2)
matrizp
```
### Correlograma
<p>A continuación podemos observar un diagrama de correlación.
Este correlograma a través de diferentes intensidades de del color rojo y azul, ilustra el valor los coeficientes de correlación.</p>
```{r}
corrplot(matrizr,method = "color",type=c("full"))
```
<p> Podemos observar que aquellas variables representadas con color azul oscuro presentan fuertes asociaciones positivas, y aquellas con un rojo oscuro negativas, a su vez, a mendida que disminuye la intensidad del color,disminuye la fuerza de correlación entre las variables.</p>
<p>Por ejemplo, la asociación entre la variable EPV ("Esperanza de Vida al Nacer") y CDH ("Coeficiente de Desigualdad Humana") es elevada y negativa, es decir, que a mayor esperanza de vida menor es el coefienciente de desigualdad, y viceversa, a mayor desigualdad, menor esperanza de vida.</p>
<p>Otro ejemplo muy ilustrativo es la relación entre CO2C ("Emisiones de Dióxido de Carbono Per Cápita") y PBIC ("Producto Bruto Interno Per Cápita"), que como podemos observar están relacionadas de forma positiva, es decir, a mayor Producto Bruto Interno mayores son las emisiones de Dióxido de Carbono, en términos per cápita.
Por otor lado, las variables CAP ("Formación Bruta de Capital"), DES ("Tasa de Desempleo Total") y POB ("Población Total") muestran bajos niveles de correlación.</p>
# Análisis de Componenetes Principales
<p>El análisis de componentes principales (ACP) es un método algebraico/estadístico que busca simplificar, reducir y estructurar la información contenida en una matriz de datos (Colina & Roldán, 1991).</p>
<p>La principal fortaleza de este método es resumir una serie de indicadores individuales preservando la máxima proporción posible de la variación de la información original (OECD, 2008).
Esta técnica es considerada de análisis multivariable, ya que estudia y permite interpretar el efecto simultáneo de múltiples variables de cada unidad de observación.</p>
<p>A través de la trasformación de variables correlacionadas en un nuevo conjunto de variables independientes, llamadas componentes principales (Jolliffe, 2002), este método reduce la dimensionalidad permitiendo interpretar de forma más sencilla y GGG una amplia cantidad de información.</p>
<p>Los objetivos del ACP se pueden resumir en dos, por un lado, 'comparar los individuos con la información disponible para evaluar semejanza a través de los caracteres considerados buscando grupos de individuos que presenten valores semejantes para hallar tipologías de individuos', y por otro, 'Evaluar relación existente entre las variables buscando grupos de variables correlacionadas para hallar tipologías de variables' (Baronio & Vianco, Análisis Exploratorio: ACP Intepretación de Resultados, 2014).</p>
### Método KMO
<p>Para determinar si nuestros datos pueden analizarse a través del método de Análisis de Componentes Principales, realizaremos el test KMO (Kaiser, Meyer y Olkin) que relaciona los coeficientes de correlación.</p>
<p>Cuanto más cercano a 1 es el valor obtenido de KMO, <em>la relación entre las variables será más elevada</em>.
La justificación de realizar el test se observa a continuación,</p>
<ul>
<li>$KMO ≥ 0.9$, el test es muy bueno</li>
<li>$KMO ≥ 0.8$, el test es notable</li>
<li>$KMO ≥ 0.7$, el test es mediano</li>
<li>$KMO ≥ 0.6$, el test es bajo</li>
<li>$KMO < 0.5$, el test es muy bajo</li>
</ul>
<p>El modelo será significativo cuando se puede aplicar el análisis factorial, aceptamos la hipótesis nula, H0.</p>
```{r}
KMO(datos)
```
<p>El valor de MSA = 0.85 , por lo cual nuestro resultado no sólo es mayor a 0,5 sino que es notable y nos ordena realizar el análisis de componentes principales.</p>
<p><b>CONSULTAR SOBRE DES Y POB CON VALORES MENORES A 0,5</b></p>
### Análisis de la Varianza
<p>Para determinar si realizaremos el Análisis de Componentes Principales con variables estandarizadas comparamos la varianza de cada una de ellas.</p>
<p>Como podemos observar las varianzas de las 15 variables tienen magnitudes muy distantes, lo que nos puede guiar a obtener resultados sesgados. Por ello, estandarizaremos los valores, centrando (restando la media) y escalando (diviendo por la desviación estandar) cada una de las variables para reeducir la variabilidad mencionada.</p>
```{r}
round(apply(datos,2,var),2)
```
### Cálculo de los Componentes
<p>Aplicamos el ACP a los datos normalizados.
La función summary es un resumen del análisis destacando la importancia de cada componente en el conjunto de datos, mediante el porcentaje de variabilidad que captura.</p>
```{r}
acp<-prcomp(datos,center=TRUE,scale=TRUE)
summary (acp)
```
###Selección de Componentes Significativos
<p>El gráfico de sedimentación representa graficamente el tamaño de los autovalores, a mayor inclinación mayor es la variabilidad explicada por los componentes, como podemos el punto de inflexiónen en el cual los componentes comienzan a formar una planicie, es en el componenente 3 como podemos observar a continuación.</p>
```{r}
scree(datos,main ="Grafico_de_Sedimentacion")
```
<p>Finalmente, seleccionaremos los tres primeros componentes, los cuales tienen una variabilidad de 50%, 10%, y 7% respectivamente. Acumulando estas varianzas explicamos aproximadamente el 68% de la varibalidad.</p>
<p>En el siguiente gráfico de barras se observa la importancia de cada componente.
Las alturas son las varianzas de las correspondientes componentes.</p>
```{r}
plot(acp)
```
<p>En el siguiente diagrama podemos observar el la ubicación en de las dos primeras compoenentes de las variables (rojo) y de las unidades de observación (azul).</p>
```{r}
biplot(acp,scale=0,cex=0.6,col=c("blue4","brown3"))
```
<p>Obtenemos la matriz de rotación que muestra los coeficientes de combinaciones lineales que proporcionan los componentes, llamados vectores propios.</p>
```{r}
round(acp$rot[,1:3],2)
```
### Interpretación de los Componentes
<p>A continuación describiremos analizando la anterior matriz las características de cada componente:</p>
<ul>
<li><p>Primer componente: tiene asociaciones altas en el semieje negativo con las variables el Ingreso Nacional Bruto y Producto Bruto Interno Per Cápita, las correspondientes a las dimensiones de Salud, Educación, Medioambiente, y la Profundidad del Déficit de Alimentos; y en el semieje positivo las variables de desigualdad.</p>
<p>Esta componenete opondrá a los países con alto nivel de ingreso nacional bruto y producto bruto interno per cápita, elevada esperanza de vida, cantidad de años de educación y, niveles de emosiones de CO2 per cápita y un alto porcentaje del requerimiento promedio de energía dietética que se necesitaría para garantizar que se elimine el hambre; con los países con un elevado coeficiente de desiguladad humana, que dimensiona a la desigualdad económica, educacional y en salud, e índice de desigualadad de género.</p>
<p><em>Comp1=-0,34(INB)-0,33(PBIC)-0,33(EVN)-0,33(AEE)-0,33(AME)-0,29(CO2C)-0,25(PDA)+...+0,34(CDH)+0,34(IDG)</em></p></li>
</ul>
<ul>
<li><p>Segundo componente: tiene asociaciones altas en el semieje negativo con las variables Tasa de Desempleo Total, Gasto de Consumo Final del Gobierno General y Coeficiente de GINI; y en el semieje positivo las variables Formación Bruta de Capital y Población Total.</p>
<p>Esta componenete opondrá a los países con elevado desempleo, gasto corriente público en bienes y servicios y un coeficiente de GINI elevado, lo cual expresa que la distribución del ingreso entre individuos u hogares en el país es más cercana a la desigualdad absoluta que a la equidad; con los países con elevada inversión interna bruta y población.</p>
<p><em>Comp2=-0,58(DES)-0,40(GCF)-0,25(GINI)+...+0,52(CAP)+0,37(POB)</em></p></li>
</ul>
<ul>
<li><p>Tercer componente: tiene asociaciones altas en el semieje negativo con las variables Índice de Precios al Consumidor, Tasa de Desempleo Total y Profundidad del Déficit de Alimentos; y en el semieje positivo la variable Gasto de Consumo Final del Gobierno General.</p>
<p>Esta componenete opondrá a los países con prinipalemnte prominente inflación medida a través del índice de precios al consumidor, y con menor peso en su elevada tasa de desempleo y profundidad del déficit de alimentos; con los países con elevado gasto corriente público en bienes y servicios.</p>
<p><em>Comp3=-0,83(IPC)-0,31(DES)-0,24(PDA)+...+0,31(GCF)</em></p></li>
</ul>
<p>Podemos determinar la ubicación de cada país en los componentes analizados y describir así las características de cada uno, sólo analizando 3 variables independientes.</p>
```{r}
componentes<-round(acp$x[,1:3],2)
head(componentes,117)
```
<p>Realizaremos el análisis de 2 países:</p>
#### Argentina
```{r}
Argentina<-head(componentes[4,])
Argentina
```
<p>Este país se ubica en el semieje negativo en los primeros tres componenetes y en el positivo en el último, podemos afirmar que presenta:</p>
<ul>
<li><p>Elevado nivel de ingreso nacional bruto y producto bruto interno per cápita, elevada esperanza de vida, cantidad de años de educación, niveles de emosiones de CO2 per cápita y un profundo déficit de alimento</p></li>
<li><p>Elevado desempleo, gasto corriente público en bienes y servicios y un coeficiente de GINI elevado, lo cual expresa que la distribución del ingreso es cercana a la desigualdad absoluta</p></li>
<li><p>Prominente inflación medida a través del índice de precios al consumidor, elevada tasa de desempleo y profundidad del déficit de alimentos</p></li>
<p><b>CONSULTAR: COMO EXPLOCAR QUE ESTA CERCA DEL VARICENTRO, COMP4 0,11, COMP 1 ES -0,98</b></p>
#### Tanzania
```{r}
Tanzania<-head(componentes[109,])
Tanzania
```
<p>Este país se ubica en el semieje positivo en los tres componenetes, podemos afirmar que presenta:</p>
<ul>
<li><p>Un Elevado coeficiente de desiguladad humana, que dimensiona a la desigualdad económica, educacional y en salud, e índice de desigualadad de género.</p></li>
<li><p>Elevada inversión interna bruta y población.</p></li>
<li><p>Elevado gasto corriente público en bienes y servicios, que dado su cercanía al centro de gravedad (0,18), podemos afirmar que es muy cercano al individuo promedio descripto por esta componente.</p></li>
</ul>
### Construcción de las Nuevas Variables
<p> Construimos las nuevas variables creadas, sumando el producto de todas las filas de la primera columna de la matriz de rotación, por los datos originales. </p>
```{r}
pc1<-apply(acp$rotation[,1]*datos,1,sum)
pc2<-apply(acp$rotation[,2]*datos,1,sum)
pc3<-apply(acp$rotation[,3]*datos,1,sum)
datos$pc1<-pc1
datos$pc2<-pc2
datos$pc3<-pc3
datos[,1:15]<-NULL
```

<p>Finalmente obtenemos una nueva tabla de datos que explica el 68% de la información original, y contiene sólo 3 variables independientes, que nos permiten caracterizar las 117 unidades de observación.</p>
```{r}
round(head(datos,117),2)
```